【裁判字號】    90,保險上,4
【裁判日期】    901019
【裁判案由】    給付保險金
【裁判全文】
臺灣高等法院臺南分院民事判決  九十年度保險上字第四號  ｅ
      上  訴  人  丁  ○  ○
                  丙  ○  ○
      法定代理人  蔡  秀  子
      被上訴人    新光人壽保險股份有限公司
      法定代理人  甲  ○  ○
      訴訟代理人  戊  ○  ○
                  乙  ○  ○
右當事人間請求給付保險金事件，上訴人對於中華民國九十年三月二日臺灣臺南地方
法院八十九年度保險字第九號第一審判決提起上訴，本院判決如左：
      主      文
上訴駁回。
第二審訴訟費用由上訴人負擔。
      事      實
甲、上訴人方面：
一、聲明：求為判決：(一)原判決廢棄。(二)被上訴人應給付上訴人新台幣（下同）一百
    二十萬元及自起訴狀繕本送達翌日起至清償日止，按週年利率百分之五計算之利
    息。(三)上訴人願供擔保請宣告假執行。
二、陳述：除與原判決記載相同者，茲引用之外，補稱：
（一）原判決依據王仁樟醫師之書面陳述，認定被保險人郭啟霖於八十五年十一月十
      三一日至成大醫院皮膚科門診時已被告知其肝功能檢查有異常現象，惟查王仁
      樟醫師之書面陳述記載：「故檢驗結果之得知，應是病患告知想知道幾天前在
      家庭醫學科所作之結果是否已經完成，而經由電腦查詢得知肝功能有異常」、
      「因肝功能異常之病因有很多種，且非本科系之專門，且同時病患已在家庭醫
      學科作過檢驗，因此必定會告知病人肝功能異常之結果，並建議回家庭醫學科
      門診追蹤及治療，但根據病歷記載病患並沒有回家庭醫學科門診覆診，甚至十
      一月二十日有預約回皮膚科門診追蹤亦沒有報到」，由以上陳述可知其並未就
      當時被保險人郭啟霖看診之情形詳加証述，僅係就檢驗及門診之一般程序加以
      敘述而未觸及當時實際交談之情形，尚不能証明郭啟霖當時確有詢問肝功能檢
      查之結果及王仁樟醫師確有將肝功能異常之結果告知郭啟霖之事實。
（二）王仁樟醫師若已將肝功能不正常之結果告知郭啟霖，依一般常理，郭啟霖之後
      實不可能未回家庭醫學科作門診追蹤及治療，故由郭啟霖日後未回家醫科繼續
      門診治療之事實，顯可見王仁樟醫師當時是否有告知肝功能異常實益啟人疑竇
      。
（三）按民事訴訟法第三百十三條之一規定：「証人以書狀為陳述者，其具結應於結
      文內記載係據實陳述並無匿飾增減，如有虛偽陳述，願受偽証之處罰等語並簽
      名」，故証人以書狀為陳述者仍應具結，查王仁樟醫師雖以書面就八十五年十
      一月十三日被保險人郭啟霖至成大醫院皮膚科就診時有無被告知肝功能異常等
      情為陳述，然其並未具結，而原審仍採王仁樟醫師之書面陳述為不利上訴人之
      判斷，其判決顯屬違背法令。
（四）八十五年八月七日至八月十四日被保險人郭啟霖係因舟狀骨骨折在台南市立醫
      院住院，八十六年一月十日至一月十七日則係因右腿撕裂傷在奇美醫院住院，
      前後二次住院之病情均與肝功能完全無關，骨科或外科醫師亦不可能就肝指數
      偏高之情形與被保險人討論或決定如何治療，故被上訴人稱被上訴人當時已知
      肝指數偏高，實無可採。
（五）被保險人係因「手臂及背部有化膿性小結疹」擔心「身體有毒素」，而於八十
      五年十一月八日至成大醫院家醫科就診，故被上訴人認被保險人之前已知肝功
      能異常，顯屬臆測之詞，被保險人經家醫科轉介至皮膚科，於八十五年十一月
      十三日在皮膚科就診時，經王仁樟醫師告知「手臂及背部有化膿性小結疹」為
      「皮屑芽胞菌毛囊炎」，係類似青春痘之病，被保險人原來之疑慮一掃而空，
      故之後未依約於八十五年十一月二十日回皮膚科門診追蹤，亦未回家醫科了解
      檢驗報告，可知被保險人非因已知肝有異常而至家醫科檢查，且於至皮膚科檢
      查後仍不知肝有異常。
（六）依成大醫院八十九年七月十一日八九成附醫家醫字第五０三七號覆原審法院之
      函文記載；「但此一病患於民國八十五年十一月九日做完檢查後就未再回本院
      看診，因此醫師亦無機會向其告知或建議做進一步的檢查」，上開函文並未提
      及被保險人在皮膚科就診時會被告知其肝功能檢驗結果有異常，故足可認定上
      訴人確不知檢驗結果肝功能異常之情形。
（七）被保險人於八十七年三月三十一日投保時，曾於八十七年四月十二日至被上訴
      人特約之「王瑞柏診所」接受體檢，此有上訴人於八十九年十二月二十九日提
      出原審之証明書乙紙可証，然被上訴人竟猶執詞否認，其刻意隱匿事實由此可
      見一斑，倘被保險人之前已知肝功能異常，則必不可能接受體檢，又如被保險
      人不知肝功能異常而接受體檢，結果顯示肝功能確為異常，而被上訴人仍同意
      承保，則被保險人並無違反告知義務，被上訴人主張解約即屬無理。
三、證據：援用第一審所提證據。
乙、被上訴人方面：
一、聲明：求為判決：(一)駁回上訴。(二)上訴費用由上訴人負擔（三）如為不利被上訴
    人之判決時，願供擔保請免假執行。
二、陳述：除與原判決記載相同者，茲引用之外，補稱：
（一）上訴人一再辯稱被保險人郭啟霖不知肝功能異常，故未接受進一步檢查及治療
      。惟被上訴人認為此種說辭顯非真實，說明如下：
  １‧依醫療法第五十八條之規定：醫療機構診治病人時，應向病人或其家屬告知其
      病情、治療方針及預後情形，故被保險人於台南市立醫院、國立成功大學醫學
      院附設醫院及奇美醫院住院期問應已由醫師告知其肝功能異常之情形，雖嗣後
      未進一步檢查及治療，然被保險人已知其肝功能異常，至為顯然。
  ２‧又被保險人自台南市立醫院出院後，復於民國八十五年十一月八日至國立成功
      大學醫學院附設醫院家庭醫學科檢驗肝功能，其向家醫科醫生聲稱怕身體有毒
      素，足見其先前於台南市立醫院住院期間已知肝功能異常，亦檢驗出肝功能異
      常之情形，且經家庭醫學科轉介，被保險人於民國八十五年十一月十三日再度
      至該院皮膚科門診，依皮膚科病歷亦記載其肝功能指數異常偏高，據當時負責
      診療之醫師王仁樟表示：「．．．所以查詢時病患應會一併告知檢驗結果已出
      來同時肝功能有異常；而根據肝功能異常更發現，病患之手部有微血管擴張形
      成之蜘蛛血管斑，為肝功能異常之表現」「因肝功能異常之病因有很多種，且
      非本科系之專門，且同時病患已在家庭醫學科作過檢驗，因此必定會告知病人
      肝功能異常之結果，並建議回家庭醫學科門診追蹤及治療」等語，此有王仁樟
      醫師八十九年十一月二十一日信函附卷可稽，足證被保險人於八十五年十一月
      十三日已得知其肝功能檢驗結果為肝功能異常，至為明顯。故由此可知，皮膚
      科醫師除治療毛囊炎外，已告知被保險人其肝功能異常之檢驗結果，故被保險
      人嗣後也無須再回家醫科看檢驗報告。
  ３‧詎上訴人將王仁樟醫師之陳述內容斷章取義（其上訴理由狀未引用王仁樟醫師
      之此段陳述：「．．．所以查詢時病患應會一併告知檢驗結果已出來同時肝功
      能有異常；而根據肝功能異常更發現，病患之手部有微血管擴張形成之蜘蛛血
      管斑，為肝功能異常之表現」），並故意歪曲王仁樟醫師之陳述意思，被上訴
      人之用心顯有可議。
（二）上訴人辯稱「如被保險人郭啟霖知肝功能異常，不可能不作進一步之檢查及治
      療」；又稱「其並未接受任何治療，由此當可推斷當時應不知其肝功能異常」
      ；再稱「毛囊炎此一不足致死之輕微疾病立即救醫，如知肝功能異常，又豈有
      不投醫之可能」。被上訴人認為此種說辭顯無理由，蓋：
  １‧上訴人於八十九年八月八日之原審民事準備書狀尚辯稱「指數雖然偏高，但經
      過休養後可能即回復正常」，則以此種僥倖心理如何能矛盾地辯稱「不可能不
      作進一步之檢查及治療」？
  ２‧事實上，被保險人於台南市立醫院住院期問檢查出肝功能異常後，復再主動至
      成功大學醫學院附設醫院檢驗肝功能（其向家醫科醫生聲稱怕身體有毒素），
      足見被保險人已有作進一步之確認檢查。
  ３‧被保險人之所以未再回成功大學醫學院附設醫院家醫科看檢驗報告，係因其已
      於該院皮膚科門診時得知檢驗結果且依常理，於得知肝功能異常後，若被保險
      人欲治療其肝病，應會另外尋求專業之肝臟科醫師加以治療，而非再回到家醫
      科治療（家醫科僅係診斷一般健康狀況，如有必要則再指示病患至其他專業醫
      師處治療），故事實上被保險人已無必要再回家醫科看檢驗報告及治療。至於
      被保險人有否另尋專業之肝臟科醫師治療，已與本件訴訟無關。
（三）上訴人辯稱「肝功能指數偏高不代表罹患肝癌」、「被保險人以前肝指數雖有
      偏高情形，惟投保時可能已回復正常」（八十九年入月八日之原審民事準備書
      狀）。惟被上訴人認為此顯為推拖之詞，蓋：
  １‧被保險人先後於數家醫院就醫時均檢驗出肝功能異常之情形，其病情並非暫時
      之症狀。
  ２‧保險契約為最大善意契約，首重善意，而「是否有肝功能異常之病症」已列為
      要保書上之必要告知事項，故無論是何種情形導致肝功能異常，均應據實告知
      ，如此被上訴人始能評估是否必須再做詳細之健康檢查，並依檢查報告之結果
      ，於計算風險後考量是否承保及調高保險費率。而被保險人嗣後確因罹患肝癌
      而死亡，實難謂危險之發生（罹患肝癌）未基於其說明或未說明之事實（被保
      險人故意隱匿其肝功能異常）。
（四）上訴人辯稱被保險人曾依被上訴人指示至特定醫院進行抽血檢查，被上訴人則
      予否認，說明如下。
  １‧保險契約為最大善意契約，首重善意，而被保險人於投保時告知「無」肝功能
      異常之情形，被上訴人信其所言而未要求其再做詳細之抽血檢查。
  ２‧況被保險人先前亦有數次長期住院之事實，卻於要保書上被保險人告知事項第
      ５項「過去五年內，是否曾因受傷或生病住院治療七日以上」，為「否」之回
      答，顯見被保險人故意隱匿其肝功能異常及住院期問七日以上之事實，係意圖
      規避再做詳細健康檢查，以免被上訴人發現其真實之健康狀況。
  ３‧被保險人既於保險契約簽立二年內，有曾接受健康檢查有異常（即肝功能檢驗
      值異於正常參考值者），而被建議接受其他檢查或治療之情形，則於簽立保險
      契約時，即有據實告知之義務，縱使其嗣後曾至其他醫事機構檢查，檢驗結果
      正常，亦不因此而減免其應將檢查異常之情形告知被上訴人之義務。
  ４‧被保險人死亡前，其於原審一再強調其不知自己肝功能異常，則足見被保險人
      根本未曾如上訴人所主張之「曾依被上訴人指示至特定醫院進行抽血檢查」；
      亦即，被保險人若曾依被上訴人指示至特定醫院進行抽血檢查而有查出其肝功
      能異常，則被保險人不可能不知檢驗結果，且保險單上亦不可能未記明該等事
      實。
（五）綜上所述，被保險人顯然係就明知之事項而為不實之告知，此不實之告知已影
      響被上訴人對危險之評估，被上訴人自得解除契約，並拒絕給付系爭保險金，
      故上訴人之請求於法尚有未合，應予駁回。
三、證據：援用第一審所提證據。
      理      由
一、本件上訴人起訴主張：上訴人之被繼承人郭啟霖於八十七年三月三十一日向被上
    訴人投保新光長安終身壽險，保險金額一百萬元，依保險單第十二條之規定，如
    郭啟霖於保險契約有效期間內罹患癌症，被上訴人即應給付保險金額之百分之一
    百二十即一百二十萬元，而郭啟霖於八十八年六月十七日在奇美醫院做腹部電腦
    斷層檢查，發現罹患惡性肝腫瘤，遂自該時起住進奇美醫院接受治療，依保險契
    約之規定，被上訴人即應給付郭啟霖保險金一百二十萬元。然郭啟霖於八十九年
    六月十九日，因肝癌病逝，其受領保險金之權利應由上訴人（即郭啟霖之繼承人
    丙○○、丁○○）繼承，為此依保險契約及繼承之法律關係，請求被上訴人給付
    保險金一百二十萬元，及法定遲延利息等語。被上訴人則以：郭啟霖於八十七年
    三月三十一日向被上訴人投保「新光長安終身壽險」時（保單號碼：六ＢＤ０一
    八四四），未據實告知其肝功能異常（檢驗值異於正常參考值）之病症，足以變
    更或減少被上訴人對危險之估計，故依保險法第六十四條第二項之規定，解除系
    爭保險契約，被上訴人並無給付保險金之義務等語，資為抗辯。
二、經查，郭啟霖與被上訴人於八十七年三月三十一日訂立「新光長安終身壽險」契
    約，約定保險金額一百萬元，保險單條款第十二條並規定，若被保險人於契約有
    效期間內，經由公立、教學醫院或本公司指定醫院診斷確定，初次罹患第七條約
    定之特定重大疾病時，本公司按保險金額之百分之一二０給付特定重大疾病保險
    金，而特定重大疾病包括癌症之事實，有新光長安終身壽險保險單及保險單條款
    各一份附卷可參，且為被上訴人所不爭執，堪信為真實。
三、上訴人又主張：郭啟霖於八十八年六月十七日在奇美醫院做腹部電腦斷層檢查，
    發現罹患惡性肝腫瘤，經掃描，發現有多處骨轉移瘤，郭啟霖遂自該時起住進奇
    美醫院接受治療等情，亦經本院調取郭啟霖於奇美醫院之病歷摘要記載：「入院
    日期：880617、出院診斷：Hepatoma (Hepatocellular carcinoma）with C－
    spinal metastasis, Stage IV」等語，查明屬實。是依兩造右開保險契約第十
    二條、第七條之規定，被上訴人應給付郭啟霖保險金一百二十萬元。惟被上訴人
    以上訴人未盡告知義務為由，拒絕給付，並為解除契約之意思表示，則本件應審
    究者為被上訴人之解除契約是否合法，即郭啟霖是否有未盡告知義務之情事。
四、按訂立契約時，要保人對於保險人之書面詢問，應據實說明。要保人故意隱匿，
    或因過失遺漏，或為不實之說明，足以變更或減少保險人對於危險之估計者，保
    險人得解除契約；其危險發生後亦同，保險法第六十四條第一、二項分別訂有明
    文。此為要保人與被保險人所應負之說明義務，乃保險契約為最大誠信契約性質
    使然，是若要保人或被保險人就保險人之書面詢問事項，有明知或可得而知之情
    形，被保險人均應據實告知，被上訴人始能評估是否要求再做詳細之健康檢查，
    或據以為風險計算之考量，決定是否承保，或為調高保險費率之決定。依被上訴
    人與郭啟霖所訂立之新光人壽保險股份有限公司人壽保險要保書第十項可知，被
    保險人簽立保險契約前二年內，若有曾因接受健康檢查有異常情形而被建議接受
    其他檢查或治療，或在五年內曾因患有肝功能異常（檢驗值異於正常參考值者）
    ，而接受醫師治療、診療或用藥之情形者，均應告知，蓋若曾有此種情形者，其
    保險事故發生之機率，可能一般人為高，是被保險人有右列情形者，均應告知，
    若有違反，即係未盡告知義務，保險人當可依保險法第六十四條之規定，解除保
    險契約。
五、經查，郭啟霖於八十五年十一月八日至成大醫院家庭醫學科求診，要求做肝功能
    檢驗，要求檢驗之原因係「怕身體有毒素」，復經由家庭醫學科轉介，於八十五
    年十一月十三日至皮膚科門診求診，皮膚科病歷上載有：GOT／GPT↑等字樣，此
    有成大醫院病歷附卷可參，據當時負責診療之醫師王仁樟表示：「該病患（即郭
    啟霖）於八十五年十一月十三日經由家庭醫學科轉介，主訴為手臂及背部有化膿
    性小結疹，經診斷為皮屑芽胞菌毛囊炎（PITYROSPORUM  FOLLICULITIS），此為
    皮膚表皮之細菌經熱、流汗或飲食引發之毛囊發炎，類似青春痘之病。當時病歷
    上記載有 GOT＼GPT↑ ，表示病患在家庭醫學科於十一月八日所作之肝功能檢查
    結果已經出來，但依據成大醫院的檢驗流程，通常檢驗由抽血開始至檢驗結果完
    成並列印貼在病歷上約需一星期至十天，所以可知當時檢驗報告尚未列印貼在病
    歷上，而只是存在電腦內，故檢驗結果之得知，應是病患告知想知道幾天前在家
    庭醫學科所作之結果是否已經完成，而經由電腦查詢得知肝功能有異常，因由看
    診電腦畫面再轉換至檢驗畫面，須切換３～４次之操作，所以查詢時病患應會一
    併被上訴人知檢驗結果已出來同時肝功能有異常；而根據肝功能更異常發現，病
    患之手部有微血管擴張形成之蜘蛛血管斑，此為肝功能異常之表現。因肝功能異
    常之病因有很多種，且非本科系之專門，且同時病患已在家庭醫學科作過檢驗，
    因此必定會告知病人肝功異常之結果，並建議回家庭醫學科門診追及治療；但
    根據病歷記載病患並沒有回家庭醫學科門診覆診，甚至十一月二十日有預約回皮
    膚科門診，追亦沒有報到（由病歷上有門診章但空白可知）。」等語，此有王
    仁樟醫師八十九年十一月二十一日信函附卷可稽，足證郭啟霖在八十五年十一月
    十三日已得知其肝功能檢驗結果為肝功能異常，而原審係向郭仁樟醫師函查，郭
    仁樟根據病歷予以函復，其信函應作為書證，而非證人證言，故上訴人指摘原審
    未命郭仁樟具結，尚屬無據，其請求傳訊郭仁樟，核無必要，先予敘明。
六、再查郭啟霖於八十六年一月十日因大腿撕裂傷在奇美醫院治療時，亦檢查發現肝
    功能指數異常，有病情摘要附原審卷四七頁可稽，故斯時郭啟霖亦知自己有肝能
    異常之事實，而其於八十七年三月三十一日與被上訴人訂立保險契約，竟未將二
    年內曾接受健康檢查有異常  (即肝功能檢驗值異於正常參考值者)，而被建議接
    受其他檢查或治療之情形告知被上訴人，顯然未盡上開要保書第十項第三、第四
    款告知義務，至為顯然，且其此故意隱匿或為不實之說明，足以變更或減少保險
    人對於危險之估計，要屬無疑。
七、上訴人辯稱「如被保險人郭啟霖知肝功能異常，不可能不作進一步之檢查及治療
    」；又稱「其並未接受任何治療，由此當可推斷當時應不知其肝功能異常」；再
    稱「毛囊炎此一不足致死之輕微疾病立即救醫，如知肝功能異常，又豈有不投醫
    之可能」等語。惟查被保險人於台南市立醫院住院期問檢查出肝功能異常後，復
    再主動至成功大學醫學院附設醫院檢驗肝功能，足見被保險人已有作進一步之確
    認檢查。被保險人之所以未再回成功大學醫學院附設醫院家醫科看檢驗報告，或
    因其已於該院皮膚科門診時得知檢驗結果且依常理，於得知肝功能異常後，若被
    保險人欲治療其肝病，應會另外尋求專業之肝臟科醫師加以治療，而非再回到家
    醫科治療，故事實上被保險人已無必要再回家醫科看檢驗報告及治療。
八、上訴人辯稱「肝功能指數偏高不代表罹患肝癌」、「被保險人以前肝指數雖有偏
    高情形，惟投保時可能已回復正常」，並未舉證以實其說，且若肝功能恢復正常
    ，郭啟霖或不致因肝癌而去世。而保險契約為最大善意契約，首重善意，而「是
    否有肝功能異常之病症」已列為要保書上之必要告知事項，故無論是何種情形導
    致肝功能異常，均應據實告知，如此被上訴人始能評估是否必須再做詳細之健康
    檢查，並依檢查報告之結果，於計算風險後考量是否承保及調高保險費率。而被
    保險人嗣後確因罹患肝癌而死亡，實難謂危險之發生（罹患肝癌）未基於其說明
    或未說明之事實（被保險人故意隱匿其肝功能異常）。
九、上訴人復辯稱被保險人曾依被上訴人指示至特定醫院進行抽血檢查，被上訴人則
    予否認，查被保險人既於保險契約簽立二年內，有曾接受健康檢查有異常（即肝
    功能檢驗值異於正常參考值者），而被建議接受其他檢查或治療之情形，則於簽
    立保險契約時，即有據實告知之義務，縱使其嗣後曾至其他醫事機構檢查，檢驗
    結果正常，亦不因此而減免其應將檢查異常之情形告知被上訴人之義務。上訴人
    請求向王瑞柏診所函查體檢資料，核判決結果不生影響，無調查之必要，在此附
    予敘明。
十、綜上所述，上訴人顯然係就明知之事項，為不實之告知，此不實告知，影響被上
    訴人對危險之評估，被上訴人自得解除契約，並拒絕給付郭啟霖保險金一百二十
    萬元。從而，上訴人依保險契約及繼承之法律關係，請求被上訴人給付保險金一
    百二十萬元，及法定之遲延利息，於法尚有未合，應予駁回。上訴人之訴既經駁
    回，其假執行之聲請已失所附麗，應併駁回之。原審為上訴人敗訴之判決，及駁
    回其假執行之聲請，並無不合。上訴意旨指摘原判決不當，求予廢棄改判，為無
    理由，應予駁回。
據上論結，本件上訴為無理由，依民事訴訟法第四百四十九條第一項、第七十八條，
判決如主文。
中      華      民      國    九十      年      十      月      十九    日
                                    臺灣高等法院臺南分院民事第一庭
~B1審判長法官  林    金    村
~B2      法官  曾    平    杉
~B3      法官  楊    子    莊
右為正本係照原本作成。
如對本判決上訴，須於判決送達後二十日內向本院提出上訴狀，未表明上訴理由者，
應於上訴後二十日內向本院提出理由書。
中      華      民      國    九十      年      十      月      廿五    日
                                        法院書記官  董    挹    棻


司法院資訊處製作；財團法人民間司法改革基金會備份。
